ACORDAO-COMPLETO-2387777

ACÓRDÃO 12674/2019 ATA 43/2019 - SEGUNDA CÂMARA

VISTOS, relatados e discutidos estes autos de Tomada de Conta Especial instaurada pela Câmara dos Deputados, em desfavor de Assembleia Legislativa do Rio de Janeiro, em razão do descumprimento da obrigação prevista no art. 32 da Orientação Normativa MPS/SPS 2/2009, caracterizado pela inércia no recolhimento, em favor do Plano de Seguridade Social do Servidor, das contribuições previdenciárias (cota patronal) referentes ao período de dezembro de 1998 a janeiro de 2015, em que o servidor da Câmara dos Deputados Geraldo Moreira da Silva esteve afastado legalmente de suas funções para exercício de mandato eletivo como Deputado Estadual do Rio de Janeiro.
ACORDAM os Ministros do Tribunal de Contas da União, reunidos em Sessão da Segunda Câmara, diante das razões expostas pelo Relator, em:
9.1 nos termos dos arts. 169, inciso VI, e 212 do Regimento Interno deste Tribunal (RITCU) , determinar o arquivamento da presente tomada de contas especial, por ausência de pressupostos de constituição e desenvolvimento válido e regular do processo, em face da incompetência do Tribunal de Contas da União para processar e julgar TCEs decorrentes de dívidas de natureza tributária;
9.2 nos termos do art. 74 da Constituição Federal, e em respeito aos princípios da legalidade e da economicidade, determinar à Secretaria de Controle Interno da Câmara dos Deputados que:
9.2.1 em relação à matéria versada no processo administrativo 103.549/2015, oriente e fiscalize as unidades responsáveis quanto à adoção das seguintes medidas saneadoras que o caso requer:
9.2.1.1 gestões junto ao Instituto Nacional do Seguro Social, para viabilizar a compensação, em favor do Regime Próprio de Previdência dos Servidores Federais (RPPS) , dos valores das contribuições previdenciárias eventualmente vertidas ao Regime Geral de Previdência em favor do servidor aposentado da Câmara dos Deputados Geraldo Moreira da Silva, referentes ao período de dezembro de 1998 a janeiro de 2015; 
9.2.1.2 nos termos do art. 32, §1º, in fine, da ON MPS/SPS 2/2009, as providências judiciais em face do Estado do Rio de Janeiro para recuperação dos valores pagos pela União, por intermédio da Câmara dos Deputados, a título de cotas patronais de contribuição previdenciária em favor do inativo mencionado no subitem 9.2.1.1, correspondentes ao período de dezembro de 1998 a janeiro de 2015;
9.2.2 informe a este Tribunal, no prazo de 15 (quinze) dias, a contar da ciência, sobre a existência de outros casos similares no órgão e, se positivo, identifique-os com as seguintes informações: número do processo administrativo, nome do servidor ou inativo, valor de contribuição previdenciária devido ou pago, órgão cessionário e período da cessão;  
9.3 nos termos do art. 243 do RITCU, determinar à Diretoria-Geral da Câmara dos Deputados que informe nos próximos Relatórios Anuais de Gestão as providências adotadas em face da determinação descrita no subitem 9.2, bem como os resultados obtidos, até o completo deslinde da questão versada no processo administrativo 103.549/2015;
9.4 alertar a Diretoria-Geral da Câmara dos Deputados de que eventual inércia do órgão em adotar as medidas saneadoras que o caso requer sujeitará os responsáveis às sanções previstas na Lei 8.443/1992, em face da possível caracterização de grave infração a norma regulamentar e de ato antieconômico de gestão;
9.5 nos termos do art. 243 do RITCU, determinar à Secretaria de Controle Externo da Administração do Estado (SecexAdmin) que monitore o cumprimento das determinações expedidas neste Acórdão;
9.6 dar ciência do teor integral deste Acórdão:
9.6.1 à Presidência da Câmara dos Deputados;
9.6.2 à Diretoria-Geral da Câmara dos Deputados;
9.6.3 à Secretaria de Controle Interno da Câmara dos Deputados;
9.6.4 à Presidência da Assembleia Estadual do Rio de Janeiro.

Tomada de contas especial em razão da inércia no recolhimento em favor do Plano de Seguridade Social do Servidor, das contribuições previdenciárias (cota patronal) referentes ao período de dezembro de 1998 a janeiro de 2015.

Segunda Câmara

Assembleia Legislativa do Rio de Janeiro.

3. Interessados/Responsáveis:
3.1. Interessado: Câmara dos Deputados (00.530.352/0001-59)
3.2. Responsável: Assembleia Legislativa do Rio de Janeiro (30.449.862/0001-67).

13.1. Ministros presentes: Ana Arraes (Presidente), Augusto Nardes, Aroldo Cedraz e Raimundo Carreiro (Relator).
13.2. Ministros-Substitutos presentes: Marcos Bemquerer Costa e André Luís de Carvalho.

RAIMUNDO CARREIRO

Trata-se de tomada de contas especial instaurada pela Câmara dos Deputados, em desfavor da Assembleia Legislativa do Rio de Janeiro (CNPJ: 30.449.862/0001-67) , em razão da inércia no recolhimento em favor do Plano de Seguridade Social do Servidor, das contribuições previdenciárias (cota patronal) referentes ao período de dezembro de 1998 a janeiro de 2015, relativas ao servidor Geraldo Moreira da Silva.
2.	     Reproduzo a seguir, com ajustes de forma, o teor principal da instrução conclusiva lavrada no âmbito da SecexTCE, cuja proposta de encaminhamento foi endossada pela direção da unidade e pelo Ministério Público de Contas (peças 43 a 46) :
HISTÓRICO
      Em 21/12/2018, com fundamento na IN/TCU 71/2012, alterada pela IN/TCU 76/2016 e DN/TCU 155/2016, o dirigente da Câmara dos Deputados autorizou a instauração da tomada de contas especial (peça 1) . O processo foi registrado no sistema e-TCE com o número 1044/2019.
	O fundamento para a instauração da Tomada de Contas Especial, conforme consignado na matriz de responsabilização elaborada pelo tomador de contas, foi a constatação da seguinte irregularidade: 
Omissão na obrigação de recolher, ao Plano de Seguridade Social do Servidor, os valores relativos às contribuições previdenciárias - cota patronal do servidor aposentado da Câmara dos Deputados e ex-parlamentar da Assembleia Legislativa do Estado do Rio de Janeiro-ALERJ, Geraldo Moreira da Silva, no período de dezembro de 1998 a janeiro de 2015.
     O responsável arrolado na fase interna foi devidamente comunicado e, diante da ausência de justificativas suficientes para elidir a irregularidade e da não devolução dos recursos, instaurou-se a tomada de contas especial.
	No relatório (peça 37) , o tomador de contas concluiu que o prejuízo (equivalente ao pagamento realizado pela Câmara dos Deputados, quitando a dívida relativa à cota patronal) importaria no valor original de R$ 1.075.514,87, imputando-se a responsabilidade à Assembleia Legislativa do Rio de Janeiro, na condição de contratado. 
     Em 19/6/2019, a Câmara dos Deputados emitiu o relatório de auditoria (peça 38) , em concordância com o relatório do tomador de contas. O certificado de auditoria e o parecer do dirigente do órgão de controle interno concluíram pela irregularidade das presentes contas (peças 39 e 40) .
	Em 21/6/2019, o ministro responsável pela área atestou haver tomado conhecimento das conclusões contidas no relatório e certificado de auditoria, bem como do parecer conclusivo do dirigente do órgão de controle interno, manifestando-se pela irregularidade das contas, e determinou o encaminhamento do processo ao Tribunal de Contas da União (peça 41) .
ANÁLISE DOS PRESSUPOSTOS DE PROCEDIBILIDADE DA IN/TCU 71/2012
Apreciação do Prejuízo ao Contraditório e Ampla Defesa
	Verifica-se que não houve o transcurso de mais de dez anos desde o fato gerador sem que tenha havido a notificação do responsável pela autoridade administrativa federal competente (art. 6º, inciso II, c/c art. 19 da IN/TCU 71/2012, modificada pela IN/TCU 76/2016) , uma vez que o fato gerador da irregularidade sancionada ocorreu em 23/10/2015, e o responsável foi notificado sobre a irregularidade pela autoridade administrativa competente conforme abaixo:
Assembleia Legislativa do Rio de Janeiro, por meio do ofício acostado à peça 25, recebido em 13/2/2019, conforme AR (peça 26) .
Valor de Constituição da TCE 	
	Verifica-se, ainda, que o valor atualizado do débito apurado (sem juros) em 1/1/2017 é de R$ 1.175.322,65, portanto superior ao limite mínimo de R$ 100.000,00, na forma estabelecida conforme os arts. 6º, inciso I, e 19 da IN/TCU 71/2012, modificada pela IN/TCU 76/2016. 
OUTROS DÉBITOS NOS SISTEMAS DO TCU COM OS MESMOS RESPONSÁVEIS
	Informa-se que não foi encontrado débito imputável ao responsável em outros processos em tramitação no Tribunal.
	A tomada de contas especial está, assim, devidamente constituída e em condição de ser instruída.
EXAME TÉCNICO			  
Inicialmente, é preciso ressaltar que o sentido teleológico da irregularidade originária dos presentes autos consiste na tutela de interesses eminentemente privados do Sr. Geraldo Moreira da Silva, uma vez que este buscou, junto à Câmara dos Deputados, o pagamento de contribuições previdenciárias patronais não adimplidas pela Assembleia Legislativa do Rio de Janeiro no período em que este era Deputado Estadual, o que, em primeira análise, constitui-se em interesse particular, o que não se encontra guarida na competência desta Corte de Contas, conforme mansa jurisprudência deste Tribunal.
Não havendo interesse público primário a ser tutelado, não se verifica competência do TCU, por faltar pressuposto válido para o regular desenvolvimento do processo. Prejuízos incorridos deveriam ter sido objeto de ações administrativas e judiciais perante o poder competente, pois não cabe ao Tribunal de Contas decidir sobre direitos e interesses meramente subjetivos e de natureza particular, conforme Acórdãos 789/2009, 66/2009, 1.733/2007 e 2.374/2007, todos do Plenário.
Ocorre que a Câmara dos Deputados, de forma voluntária, e com vistas a promover a adequada aposentadoria de seu servidor, reconheceu a dívida no valor de R$ 1.078.514,87 e autorizou o pagamento/repasse das contribuições previdenciárias em favor da Unidade Gestora do RPPS (peça 31) , quitando assim as cotas patronais relativas ao Sr. Geraldo Moreira da Silva.
Reconhecida a dívida pela Câmara dos Deputados e efetuada sua quitação, transferiu-se à Câmara dos Deputados a titularidade para exigir o crédito tributário por ela adimplido, contudo, tal providência deve se dar no âmbito do Poder Judiciário, e não através de Tomada de Contas Especial. 
Este Tribunal, em Voto que embasou o Acórdão 874/2008-TCU-Plenário (Rel. Min Ubiratan Aguiar) , já decidiu no sentido de que não dispõe o Tribunal de Contas da União de competência para apreciar casos acerca de restituição de indébito tributário. Nesse sentido, deve o responsável buscar a via mais adequada para reaver os tributos pagos indevidamente.
Ressalte-se que, quando da apreciação do TC-009.872/94-9 (Decisão 587/96 - Plenário) , o Tribunal apreciou questão semelhante, ficando assente no Voto condutor da referida Decisão que "não cabe ao TCU declarar em decisão formal que reconhece o direito de alguém pleitear reembolso por tributos recolhidos indevidamente".
Em outra vertente, haja vista que a Assembleia Legislativa do Rio de Janeiro realizou recolhimentos ao Regime Geral de Previdência (INSS) , caberia ainda analisar possível compensação financeira entre os regimes, o que também foge à competência desta Corte de Contas, uma vez que no Acórdão 2226/2010-TCU-Plenário (Rel. Min. José Jorge) restou assente o entendimento de que não cabe ao TCU promover o cálculo nem o lançamento de tributos, em face do não-pagamento ou do pagamento a menor, cuja apuração, lançamento e fiscalização compete aos órgãos arrecadadores, não devendo ainda esta Corte promover a interpretação final sobre as hipóteses de decadência e prescrição tributárias, e a inscrição de crédito tributário em dívida ativa da União.
Ademais, o Acórdão 4423/2009-TCU-Primeira Câmara (Rel. Min. Weder de Oliveira) deixou assente que não cabe ao TCU requerer ou determinar ao INSS a realização de cálculos, por não tutelar interesses particulares.
O Acórdão 798/2000-TCU-Primeira Câmara (Rel. Min. Marcos Bemquerer) também dispõe em suas razões que não compete ao TCU proceder à fiscalização do recolhimento de receitas de natureza tributária e previdenciária.
Nesse contexto, em virtude da falta de pressupostos válidos para o regular desenvolvimento do processo, quais sejam, o interesse público e a competência legal desta Corte de Contas, propõe-se que seja arquivado o processo por ausência de pressupostos de constituição e de desenvolvimento válido e regular do processo, sem julgamento do mérito, nos termos do art. 1º da Lei 8.443, de 16 de julho de 1992, c/c os arts. 169, inciso VI, e 212 do Regimento Interno do TCU. 
CONCLUSÃO
Tendo em vista que o exame das ocorrências que ensejaram a instauração da presente tomada de contas especial evidenciou a ausência de pressupostos de constituição e de desenvolvimento válido e regular do processo, cabe propor, desde logo, o arquivamento dos autos, sem julgamento de mérito, nos termos do no art. 1º da Lei 8.443, de 16 de julho de 1992, c/c os arts. 169, inciso VI, e 212 do Regimento Interno do TCU. 
PROPOSTA DE ENCAMINHAMENTO
Diante do exposto, submete-se este processo à consideração superior, propondo:
23.1 arquivar a presente tomada de contas especial, ante a ausência de pressupostos de constituição e de desenvolvimento válido e regular do processo, com fundamento no art. 1º da Lei 8.443, de 16 de julho de 1992, c/c os arts. 169, inciso VI, e 212 do Regimento Interno do TCU;
23.2. 	dar ciência da deliberação à Assembleia Legislativa do Rio de Janeiro e à Câmara dos Deputados, nas pessoas de seus respectivos Presidentes e Diretores-Gerais.
É o Relatório.

não há

Procurador Marinus Eduardo De Vries Marsico.

TOMADA DE CONTAS ESPECIAL. CÂMARA DOS DEPUTADOS. ASSEMBLEIA LEGISLATIVA DO ESTADO DO RIO DE JANEIRO (ALERJ). SERVIDOR DA CÂMARA DOS DEPUTADOS AFASTADO LEGALMENTE PARA EXERCÍCIO DE MANDATO COMO DEPUTADO ESTADUAL DO RIO DE JANEIRO. NÃO CUMPRIMENTO, PELA ALERJ, DA OBRIGAÇÃO DE RECOLHIMENTO DAS RESPECTIVAS CONTRIBUIÇÕES PATRONAIS AO PLANO DE SEGURIDADE SOCIAL DO SERVIDOR DA UNIÃO, PREVISTA NO ART. 32 DA ON MPS/SPS 2/2009. RECOLHIMENTOS EFETUADOS PELA CÂMARA DOS DEPUTADOS (ÓRGÃO DE ORIGEM DO SERVIDOR), EM CONFORMIDADE COM O §1º DO MESMO ART. 32 DA ON MPS/SPS 2/2009. INCOMPETÊNCIA DO TCU PARA PROCESSAR E JULGAR QUESTÕES RELATIVAS A DÍVIDAS DE NATUREZA TRIBUTÁRIA. ARQUIVAMENTO. DETERMINAÇÃO. CIÊNCIA.

TOMADA DE CONTAS ESPECIAL (TCE)

Secretaria de Controle Externo de Tomada de Contas Especial (SecexTCE).

Trata-se de tomada de contas especial instaurada pela Câmara dos Deputados, em desfavor de Assembleia Legislativa do Rio de Janeiro, em razão da inércia no recolhimento, em favor do Plano de Seguridade Social do Servidor, das contribuições previdenciárias (cota patronal) referentes ao período de dezembro de 1998 a janeiro de 2015, em que o servidor da Câmara dos Deputados Geraldo Moreira da Silva esteve afastado legalmente de suas funções para exercício de mandato eletivo como Deputado Estadual do Rio de Janeiro.
2.	     Segundo anotado no Relatório do Tomador de Contas (peça 37) , a obrigação da ALERJ de recolher as referidas cotas patronais ao PSSS da União decorre do disposto no art. 32 da Orientação Normativa MPS/SPS 2/2009, verbis:	
Art. 32. Na cessão de servidores ou no afastamento para exercício de mandato eletivo em que o pagamento da remuneração ou subsídio seja ônus do cessionário ou do órgão de exercício do mandato, será de responsabilidade desse órgão ou entidade: 
I - o desconto da contribuição devida pelo segurado; 
II - o custeio da contribuição devida pelo órgão ou entidade de origem; e 
III - o repasse das contribuições, de que tratam os incisos I e II, à unidade gestora do RPPS a que está vinculado o cedido ou afastado.
§ 1º Caso o cessionário ou o órgão de exercício do mandato, não efetue o repasse das contribuições à unidade gestora no prazo legal, caberá ao órgão ou entidade de origem efetuá-lo, buscando o reembolso de tais valores. 
§ 2º O termo, ato, ou outro documento de cessão ou afastamento do servidor com ônus para o cessionário ou o órgão de exercício do mandato, deverá prever a responsabilidade deste pelo desconto, recolhimento e repasse das contribuições previdenciárias ao RPPS, conforme valores informados mensalmente pelo órgão ou entidade de origem. 
§ 3º O disposto neste artigo se aplica a todos os casos de afastamento do cargo para exercício de mandato eletivo com ônus para o órgão de exercício do mandato, inclusive no caso de afastamento para o exercício do mandato de prefeito ou de vereador em que haja opção pelo recebimento do subsídio do cargo eletivo.  (Grifei) .
3.	O valor histórico da obrigação perfaz R$ 1.075.514,87, tendo-se por referência a data de 1/1/2017 (peça 38) .
4.	Nos termos do art. 32, §1º, da referida ON MPS/SPS 2/2009, a Câmara dos Deputados procedeu ao recolhimento dos valores devidos e, com base na interpretação que o órgão conferiu à parte final do mesmo dispositivo ("buscando o reembolso de tais valores") , instaurou a presente TCE, após esgotar as tentativas de reembolso direto dos valores junto à ALERJ (peças 37 e 38) .
5.	No âmbito da Câmara dos Deputados, a matéria foi tratada no processo administrativo 103.549/2015.
6.	Feito esse relato, manifesto minha concordância com as posições uniformes da Secretaria de Controle Externo de Tomada de Contas Especial (SecexTCE) e do Parquet especializado, no sentido de arquivar estas contas especiais, por ausência de pressuposto de constituição e desenvolvimento válido e regular do processo, nos termos dos arts. 169, inciso VI, e 212 do Regimento Interno deste Tribunal, haja vista a incompetência do Tribunal de Contas da União para processar e julgar tomadas de contas especiais decorrentes de dívidas de natureza tributária. 
7.	Essa limitação de competência está bem demonstrada na instrução da SecexTCE, cabendo resgatar os seguintes precedentes jurisprudenciais desta Corte de Contas que embasam tal conclusão:
Acórdão 874/2008-TCU-Plenário (Rel. Min Ubiratan Aguiar) : "não dispõe o Tribunal de Contas da União de competência para apreciar casos acerca de restituição de indébito tributário. Nesse sentido, deve o responsável buscar a via mais adequada para reaver os tributos pagos indevidamente"
Acórdão 798/2000-TCU-Primeira Câmara (Rel. Min. Marcos Bemquerer: "não compete ao TCU proceder à fiscalização do recolhimento de receitas de natureza tributária e previdenciária."
8.         A unidade técnica também assinala que: 
...a Assembleia Legislativa do Rio de Janeiro realizou recolhimentos ao Regime Geral de Previdência (INSS) , [logo,] caberia ainda analisar possível compensação financeira entre os regimes, o que também foge à competência desta Corte de Contas, uma vez que no Acórdão 2226/2010-TCU-Plenário (Rel. Min. José Jorge)  restou assente o entendimento de que não cabe ao TCU promover o cálculo nem o lançamento de tributos, em face do não-pagamento ou do pagamento a menor, cuja apuração, lançamento e fiscalização compete aos órgãos arrecadadores....  (Grifei) .
9.	Sem prejuízo dessas conclusões, divirjo da anotação feita pela unidade técnica de que o objetivo desta TCE incluiria a tutela de interesse particular do senhor Geraldo Moreira da Silva. Tal assertiva não procede, porquanto seu direito previdenciário foi preservado com o recolhimento das respectivas cotas patronais feito posteriormente pela Câmara dos Deputados, em estrita consonância com as disposições do art. 32, §1º, da referida ON MPS/SPS 2/2009. Segundo o Relatório do Tomador de Contas, à peça 37, o interessado já se encontra na condição de "servidor aposentado".
10.	Em vista disso, o objetivo do órgão federal, ao instaurar esta TCE, não foi a tutela de interesse do servidor aposentado, mas a compensação, pelo Estado do Rio de Janeiro, da despesa assumida pela União, nos estritos termos da parte final do precitado dispositivo regulamentar, que vale repetir:
§ 1º Caso o cessionário ou o órgão de exercício do mandato, não efetue o repasse das contribuições à unidade gestora no prazo legal, caberá ao órgão ou entidade de origem efetuá-lo, buscando o reembolso de tais valores.  (Grifei) .
11.	Dito isso, acolho a proposta de encaminhamento uniforme dos pareceres, pelo arquivamento do processo.
12.	Ressalto, entretanto, que a decisão de arquivamento desta TCE não impede que esta Corte de Contas exerça sua competência de fiscalizar a gestão quanto aos aspectos da legalidade e da economicidade, nos termos dos art. 70 e 71 da Constituição Federal. 
13.	Assim, em respeito aos princípios da legalidade e da economicidade, cumpre determinar à Secretaria de Controle Interno da Câmara dos Deputados, nos termos do art. 74 da Constituição Federal, que, em relação à matéria versada no processo administrativo 103.549/2015, fiscalize e oriente as unidades responsáveis quanto à adoção das seguintes providências saneadoras que o caso requer:
- gestões junto ao Instituto Nacional do Seguro Social, para viabilizar a compensação, em favor do Regime Próprio de Previdência dos Servidores Federais (RPPS) , dos valores das contribuições previdenciárias eventualmente vertidas ao Regime Geral de Previdência em favor do servidor aposentado Geraldo Moreira da Silva, referentes ao período de dezembro de 1998 a janeiro de 2015; 
- providências judiciais em face do Estado do Rio de Janeiro, nos termos do art. 32, §1º, in fine, da ON MPS/SPS 2/2009, para recuperação dos valores pagos pela União, por intermédio da Câmara dos Deputados, a título de cotas patronais de contribuição previdenciária em favor do referido inativo, correspondentes ao mesmo período assinalado.
14.	As providências adotadas e correspondentes resultados deverão ser consignados nos próximos Relatórios Anuais de Gestão da Câmara dos Deputados até o deslinde da questão, para viabilizar o respectivo monitoramento, nos termos do art. 243 do Regimento Interno deste Tribunal. 
15.	Também considero oportuno determinar à Secretaria de Controle Interno da Câmara dos Deputados que informe a este Tribunal, no prazo de quinze dias, sobre a existência de outros casos similares no órgão e, se positivo, identifique-os com as seguintes informações: número do processo administrativo, nome do servidor ou inativo, valor de contribuição previdenciária devido ou pago, órgão cessionário e período da cessão.
16.	Nessa mesma toada, convém alertar a Diretoria-Geral da Câmara dos Deputados de que a eventual inércia do órgão em adotar as medidas saneadoras que o caso requer sujeitará os responsáveis às sanções previstas na Lei 8.443/1992, em face da possível caracterização de grave infração à norma regulamentar e de ato antieconômico de gestão.
 
	Do exposto, VOTO por que seja aprovado o Acórdão que ora submeto a este Colegiado.
TCU, Sala das Sessões Ministro Luciano Brandão Alves de Souza, em 26 de novembro de 2019.
RAIMUNDO CARREIRO 
Relator